【裁判字號】    97,消債更,135
【裁判日期】    980526
【裁判案由】    更生事件
【裁判全文】
臺灣臺東地方法院民事裁定           97年度消債更字第135號
聲  請  人  甲○○
上列當事人聲請更生事件，本院裁定如下：
    主  文
更生之聲請駁回。
聲請費用由聲請人負擔。
    理  由
一、按「債務人不能清償債務或有不能清償之虞者，得依本條例
    所定更生或清算程序，清理其債務。」消費者債務清理條例
    第3 條定有明文。蓋經濟上陷於困境之消費者，若任其於惡
    性循環之債務窘境中自生自滅，將衍生嚴重之社會問題，致
    難以維持安定之社會經濟秩序，故有予之分別情形依更生或
    清算之程序清理其債務之必要，藉以妥適調整其與各相關債
    權人等間之權利義務關係，以謀求消費者經濟生活之更生機
    會，從而健全社會經濟發展。惟私法上債之關係，係以當事
    人間之信賴關係為基礎，為社會經濟組織之重要支柱，故當
    事人於以法律行為追求自己之利益之際，亦應顧及對方之利
    益，並考量債權債務在社會上之作用，本於誠實及信用之原
    則，行使其債權及履行其債務，故債務人之消費者欲以上開
    條例為其所負義務之調整者，自應本於誠信原則，僅在其不
    能清償債務或有不能清償之虞而使其陷於經濟上之困境時，
    始得准許之，以避免其藉此善意之立法而惡意圖謀減免債務
    ，致使社會陷於道德之危險，並因此使信用緊縮而造成社會
    經濟之動盪。再者，消費者債務清理條例第151條第1項、第
    5 項之規定，係採「協商前置主義」，債務人於協商程序中
    ，自應本於個人財產及收支狀況，依最大誠信原則，商討解
    決方案，如終究不能協商，於聲請更生或清算時，法院審酌
    是否符合「不能清償或有不能清償之虞」之要件時，宜綜衡
    債務人全部收支及財產狀況，評估是否已不能維持符合人性
    尊嚴之最基本生活條件，如曾有協商方案，其條件是否確實
    不能達到上開基本之要求等，為其判斷之準據。從而，茍債
    務人於前置協商程序中，對於金融機構債權人所提出之還款
    方案，並非不能負擔者，即難遽認債務人有何不能清償債務
    之情事。
二、本件聲請意旨略以：聲請人有不能清償債務之情事，於消費
    者債務清理條例施行後，曾以書面向最大債權金融機構請求
    共同協商債務清償方案，惟因扣除必要支出及扶養費用後，
    僅能按月清償新臺幣（下同）2,455 元，與銀行提出之還款
    條件未能相符，以致協商不成立，且其無擔保或無優先權之
    債務總金額未逾12,000,000元，復未經法院裁定開始清算程
    序或宣告破產，爰聲請裁定准予更生云云。
三、聲請人就其主張事實固已提出荷商荷蘭銀行股份有限公司（
    下稱荷蘭銀行）寄予聲請人之前置協商不成立通知書為證；
    然而，觀諸該通知書之記載，協商不成立乃係聲請人未能接
    受顯足以負擔之還款方案所致；本件當應查明聲請人之收支
    及財產狀況，判斷聲請人是否確實無法負擔最大債權銀行所
    提出之還款方案，以明聲請人有無不能清償債務之情事。經
    查：
  (一)聲請人平均月收入約為30,054元（計算式：360,65012＝3
    0,054 ，個位數以下四捨五入），此有聲請人96年度綜合所
    得稅各類所得資料清單在卷可稽，堪以認定。聲請人固以薪
    資存摺影本為證，陳報每月薪資約為23,942元，惟聲請人平
    均月收入尚且應該加入獎金等項目之來源後估算，始為適當
    ；且觀諸聲請人提出之存摺內頁影本，可知聲請人於97年3
    月至4 月間之月收入分別為39,386元及32,339元（見本院卷
    第35頁至第36頁），均大幅度高於23,942元之金額，自難僅
    以短時間內薪資減少情形，推認聲請人97年間之平均月收入
    ，自96年間之30,054元驟減為23,942元。
  (二)97年度最低生活費每人每月9,829 元，乃係內政部根據國人
    消費支出之統計資料所為之公告，具有客觀憑信性，足資作
    為認定聲請人每月必要支出之參考資料；苟聲請人實難提出
    具體充足之證據，轉而逕以內政部公告之最低生活費標準為
    佐，釋明必要支出費用數額，尚無不可。準此，聲請人以9,
    829元陳報為每月必要支出費用，應為可採。
  (三)聲請人母親李賴麗玉為中度聽障人士，每月領有補助金4,00
    0 元，名下別無其他財產等情，有身心障礙手冊、存摺及財
    產歸屬資料清單影本在卷可憑（見本院卷第20頁、第21頁及
    第27頁），足堪採信。李賴麗玉之扶養義務人應有聲請人、
    李自明及李美芝等3 人，亦經聲請人陳稱明確。聲請人雖然
    陳報每月扶養費用為3,000 元，然聲請人既未提出足資釋明
    其他扶養義務人無法扶養之證據，則本院參以內政部公告之
    上開最低生活費標準，認聲請人此部分主張之扶養金額應以
    1,943元為適當（計算式：9,829－4,000＝5829，5829÷3＝
    1,943）。
  (四)另聲請人陳報每月尚須分期償還借款12,000元部分；縱聲請
    人確實積欠其姐李美芝300,000元，且曾約定每月給付12,00
    0 元至清償完畢為止；然聲請人此部分償還債務之支出仍與
    生活必要支出費用之性質有別，當予扣除。從而，應無再行
    傳喚李美芝到庭作證之必要，聲請人得向本院請求返還預納
    之證人旅費，附此敘明。
  (五)至此可知，聲請人月平均收入扣除月平均支出後，尚有18,2
    82元（計算式：30,054－9,829－1,943＝18,282）可資運用
    ，聲請人尚非不能負擔荷蘭銀行所提出每月償還13,785元且
    年息4%之還款條件（見本院卷第72頁）。
四、綜上所述，聲請人在維持生活之餘，非無能力清償債務；聲
    請人聲請開始更生程序，即與消費者債務清理條例第3 條所
    規定之要件不符，應予駁回。
五、據上論結，依消費者債務清理條例第8 條及第15條，民事訴
    訟法第95條及第78條之規定，裁定如主文。
中    華    民    國    98    年    5     月    26    日
                        民事庭法  官  陳谷鴻
以上正本係照原本作成。
如不服本裁定，應於裁定送達後10日內，以書狀向本院提出抗告
，並繳納抗告費新臺幣1,000元。
中    華    民    國    98    年    5     月    26    日
                              書記官  莊永利


司法院資訊處製作；財團法人民間司法改革基金會備份。
